臺灣屏東地方法院民事判決
111年度潮簡字第286號
原      告  陳林月娥
訴訟代理人  郭栢浚律師
            彭大勇律師
被      告  曾蘭芳  
            藍群年  
            陳壽生  
            曾丁松  
            曾省城  
            曾勤發  
            曾俊維  
上列當事人間請求分割共有物事件，本院於111年5月16日言詞辯
論終結，判決如下：
    主    文
兩造共有坐落屏東縣○○鄉○○段000地號、面積4455.39平方公尺土
地予以分割，分割方法：如附圖所示編號918部分面積278.46平
方公尺，分歸原告取得；編號918⑴面積350.66平方公尺，分歸被
告曾丁松、曾省城按應有部分各1/2保持共有；編號918⑵面積742
.56平方公尺，分歸被告藍群年所有；編號918⑶面積804.44平方
公尺，分歸被告曾蘭芳所有；編號918⑷面積1051.96平方公尺分
歸被告曾勤發所有；編號918⑸面積1227.28平方公尺，分歸被告
陳壽生、曾俊維按原應有部分比例保持共有。
訴訟費用由兩造按如附表一所示應有部分比例負擔。
    事實及理由
一、被告曾蘭芳、藍群年、陳壽生、曾丁松、曾省城、曾勤發、
    曾俊維經合法通知，未於最後言詞辯論期日到場，核無民事
    訴訟法第386條所列各款情形，爰依原告之聲請，由其一造
    辯論而為判決。
二、原告主張：坐落屏東縣○○鄉○○段000地號（下稱系爭土地）
    為兩造所共有，共有人之應有部分如附表所示，兩造無不分
    割之協議，亦無因物之使用目的不能分割之情事，因無法協
    議分割，爰依民法第823條第1項之規定，訴請裁判分割等語
    。並聲明：如主文第1項所示。
三、被告部分：
㈠、被告曾蘭芳、陳壽生則以：同意分割，但不同意保持共有。
    等語。
㈡、被告曾勤發則以：同意分割，現有於系爭土地上耕作等語。
㈢、被告曾丁松則以：同意分割，希望共有人之間土地互相買賣
    ，簡化共有人等語。
㈣、被告藍群年、曾丁松、曾省城、曾俊維未於言詞辯論期日到
    場，亦未提出書狀作何聲明或陳述。
㈤、到庭被告並聲明：原告之訴駁回。　　
四、得心證之理由：
㈠、按各共有人，除法令另有規定外，得隨時請求分割共有物，
    民法第823條第1項定有明文。原告主張系爭土地為兩造所共
    有，共有人之應有部分如附表所示，而兩造間就系爭土地並
    無不分割之協議，亦無依物之使用目的不能分割之情形，惟
    不能協議分割等事實，業據其提出土地登記謄本在卷為憑，
    亦未見被告提出書狀或於言詞辯論中以為爭執，堪信原告之
    主張為真實，則原告請求法院裁判分割，自無不合，應予准
    許。
㈡、按分割之方法不能協議決定，或於協議決定後因消滅時效完
    成經共有人拒絕履行者，法院得因任何共有人之請求，命為
    下列之分配：一、以原物分配於各共有人。但各共有人均受
    原物之分配顯有困難者，得將原物分配於部分共有人。二、
    原物分配顯有困難時，得變賣共有物，以價金分配於各共有
    人；或以原物之一部分分配於各共有人，他部分變賣，以價
    金分配於各共有人。以原物為分配時，如共有人中有未受分
    配，或不能按其應有部分受分配者，得以金錢補償之；以原
    物為分配時，因共有人之利益或其他必要情形，得就共有物
    之一部分仍維持共有，民法第824條第2項、第3項、第4項分
    別定有明文。又按共有人因共有物分割之方法不能協議決定
    ，而提起分割共有物之訴，應由法院斟酌共有物之性質、共
    有人之意願、全體共有人之利益、經濟效用等因素，秉持公
    平原則，而為適當之分配。經查：系爭土地現有被告曾勤發
    種植檳榔及香蕉，另於系爭土地的東側有被告陳壽生所有之
    鐵皮屋等情，業經本院至現場履勘無訛，此有勘驗筆錄及現
    場照片在卷可稽（見本院卷第69至75頁）。再者，被告陳壽
    生雖表示不同意保持共有，然依農業發展條例（以下簡稱本
    條例）第3條第1項第11款 、第 16條 第 1項 第 3 、4 款
    規定：「…十一、耕地：指依區域計畫法劃定為特定農業區
    、一般農業區、山坡地保育區及森林區之農牧用地」、「每
    宗耕地分割後每人所有面積未達〇•二五公頃者，不得分割。
    但有下列情形之一者，不在此限：…三、本條例中華民國八
    十九年一月四日修正施行後所繼承之耕地，得分割為單獨所
    有。四、本條例中華民國八十九年一月四日修正施行前之共
    有耕地，得分割為單獨所有。…」，系爭土地為一般農業區
    之農牧用地，有上開土地謄本可稽，即屬本條例所稱之耕地
    ，其分割應受本條例第16條各款規定之限制。系爭土地於本
    條例修正前為曾蘭芳等7人共有之耕地，惟共有人曾順海之
    持分於92年繼承予曾順敬、曾丁松、曾省城等3人後，繼承
    人曾順敬復將繼受持分贈與曾蘭耀。另共有人曾蘭耀於90年
    將部分持分買賣予陳壽生，並於92年受贈自曾順敬之持分，
    復於105年將全部持分贈與曾光亮，嗣後曾光亮於109年將持
    分贈與曾俊維。是以，原曾順敬、曾丁松、曾省城因繼承形
    成之共有關係，因曾順敬之持分移轉他人而無本條例第16條
    第1項第3款之適用；又陳壽生、曾俊維之共有關係因屬本條
    例修正後之新共有關係，均不得分割為單獨所有。準此，本
    案至多可分割為6筆土地，且陳壽生、曾俊維維持共有，曾
    丁松、曾省城亦應維持共有，此有屏東縣枋寮地政事務所有
    110年4月9日屏枋地二字第11030170100號函在卷可稽（見本
    院卷第36頁及其背面），是以被告陳壽生依本條例，僅得與
    曾俊維維持共有，其抗辯不同意維持共有，礙非法所允許。
    另被告曾丁松表示希望可以藉由共有人間土地之互相買賣，
    以簡化共有關係云云，惟迄本院言詞辯論終結前，系爭土地
    均未有共有人表示有購買他人持分之情，是其所稱，本院礙
    難予以辦理。末按原告原告就系爭土地之分割，提出如主文
    所示之分割方案，經送達予各被告後，各被告均未到庭表示
    任何意見，且因系爭土地上，除有陳壽生所有之鐵皮建物外
    ，其餘均為農作物，而此方案使各共有人分得之面積均與其
    持分相當，陳壽生所有之鐵皮建物亦得予以保留，既符合兩
    造當事人之利益，並足兼顧社會經濟效益，故如主文之分割
    方法，應最符合全體共有人之利益，應為適當之分割方法，
    爰判決如主文第1項所示。
五、末以分割共有物之訴，本質上並無訟爭性，兩造本可互換地
    位。本件原告起訴雖於法有據，但被告之應訴實因訴訟性質
    所不得不然，本院認為訴訟費用由敗訴之被告全部負擔，顯
    失公平，而應參酌兩造原應有部分之比例予以分擔，爰判決
    如主文第2項所示。
六、訴訟費用負擔之依據：民事訴訟法第80條之1。
中　　華　　民　　國　 111　　年　　5 　　月　　30　　日
                   潮州簡易庭     法　官　吳思怡
以上正本係照原本作成。
如不服本判決，應於送達後20日內，向本院提出上訴狀並表明上
訴理由，如於本判決宣示後送達前提起上訴者，應於判決送達後
20日內補提上訴理由書（須附繕本）。如委任律師提起上訴者
，應一併繳納上訴審裁判費。
中　　華　　民　　國　111　　年　　5　　月　　30　　日

                                  書記官　蔡進吉
附表：
編號 共有人 應有部分比例 1 曾蘭芳 26/144 2 藍群年 1/6 3 陳壽生 17/495 4 曾丁松 17/432 5 曾省城 17/432 6 曾勤發 34/144 7 曾俊維 5729/23760 8 陳林月娥 9/144